---
title: "Mini Project Academic Performance Analysis"
author: "Deni Permana - Diaz Fahreza Akbar"
date: "2024-11-24"
output: pdf_document
---

```{r setup, include=FALSE}
knitr::opts_chunk$set(echo = TRUE)
```

# **Tahapan Exploratory Data Analysis (EDA)**

## 0. Import Library dan Import Dataset

### Import Library
Memuat paket yang diperlukan

```{r}
if (!requireNamespace("readr")) install.packages("readr")
if (!requireNamespace("dplyr")) install.packages("dplyr")
if (!requireNamespace("ggplot2")) install.packages("ggplot2")
if (!requireNamespace("gridExtra")) install.packages("gridExtra")
if (!requireNamespace("reshape2")) install.packages("reshape2")

library(readr)  # Untuk membaca data dengan cepat dari berbagai format seperti CSV
library(dplyr)  # Untuk manipulasi data dengan sintaks yang bersih dan intuitif

library(ggplot2)  # Paket grafis yang powerful untuk membuat visualisasi data
library(gridExtra)  # Untuk menampilkan beberapa plot dalam satu tampilan

library(reshape2)  # Memudahkan mengubah data antara format lebar dan panjang
```

**Penjelasan:** Memuat paket(library) yang diperlukan. 'readr' untuk membaca data dari file CSV; 'dplyr' untuk manipulasi data; 'ggplot2' untuk visualisasi data; 'gridExtra' menampikan beberapa plot; dan 'reshape2' untuk mengubah format data

### Import Dataset

Membaca dataset dari file CSV ke dalam R.

```{r}
# 1. Datset Student Mat
student_mat_data <- read_delim("resources/dataset/student-mat.csv", 
    delim = ";", escape_double = FALSE, trim_ws = TRUE)

# 2. Dataset Student Por
student_por_data <- read_delim("resources/dataset/student-por.csv", 
    delim = ";", escape_double = FALSE, trim_ws = TRUE)

```

**Penjelasan:** Membaca dua dataset menggunakan fungsi read_delim() dari library readr. Dataset pertama, student-mat.csv, memuat data siswa terkait mata pelajaran matematika, sementara dataset kedua, student-por.csv, berisi data siswa untuk mata pelajaran bahasa Portugis. Kedua file tersebut menggunakan titik koma (;) sebagai pembatas, dan fungsi ini memastikan spasi tambahan di awal atau akhir nilai dihapus untuk menjaga kebersihan data. Output dari masing-masing proses adalah data frame (student_mat_data dan student_por_data)

## 1. Data Understanding

### 1.1 Tujuan:

Memahami konteks, struktur, dan karakteristik dataset. Ini mencakup identifikasi variabel, analisis atribut, dan pemahaman tentang nilai yang hilang.

### 1.2 Hasil yang Diharapkan:

Gambaran umum tentang dataset, termasuk dimensi, tipe data, dan potensi isu yang perlu diatasi sebelum analisis lebih lanjut.

### 1.3 Langkah-langkah:

#### 1.3.1 Deskripsi Dataset:

##### 1.3.1.1 Menghitung jumlah baris dan kolom

```{r}
cat(dim(student_mat_data), "\n")  # Menampilkan dimensi dataset mat
```

**Penjelasan:** Untuk dataset mat memiliki 395 baris dan 33 kolom

```{r}
cat(dim(student_por_data), "\n")  # Menampilkan dimensi dataset por
```

**Penjelasan:** Untuk 

##### 1.3.1.2 Tampilkan beberapa baris pertama dari masing-masing dataset

```{r}
print(head(student_mat_data, 5))  # Menampilkan 5 baris pertama dataset mat
```

**Penjelasan:**

```{r}
print(head(student_por_data, 5))  # Menampilkan 5 baris pertama dataset por
```

**Penjelasan:**

##### 1.3.1.3 Analisis Struktur Data

Menggunakan str() untuk melihat struktur dan tipe data dari setiap kolom.

```{r}
str(student_mat_data)  # Menampilkan struktur dataset mat
```
Output dari kode str(student_mat_data) menampilkan struktur dataset student_mat_data yang terdiri dari 395 baris dan 33 kolom. Setiap kolom memiliki tipe data yang berbeda, seperti karakter untuk kolom school, sex, address, dan lainnya, serta numerik untuk kolom age, Medu, Fedu, dan seterusnya. Informasi ini membantu dalam memahami struktur data sebelum melakukan analisis lebih lanjut.

```{r}
str(student_por_data)  # Menampilkan struktur dataset por
```
Output dari kode str(student_por_data) menampilkan struktur dataset student_por_data yang terdiri dari 649 baris dan 33 kolom. Sama seperti student_mat_data, setiap kolom dalam dataset ini juga memiliki tipe data yang bervariasi, dengan kolom karakter seperti school, sex, address, dan kolom numerik seperti age, Medu, Fedu, dan lainnya. Informasi ini memberikan gambaran awal tentang data yang akan dianalisis.

#### 1.3.2 Identifikasi Variabel:

Menampilkan nama variabel yang terdapat dalam masing-masing dataset.

```{r}
print(names(student_mat_data))  # Menampilkan nama kolom dataset mat
```

```{r}
print(names(student_por_data))  # Menampilkan nama kolom dataset por
```

#### 1.3.3 Analisis Missing Values:

Menghitung dan menampilkan jumlah nilai yang hilang dalam setiap kolom.

```{r}
print(colSums(is.na(student_mat_data)))  # Menampilkan jumlah missing values per kolom dataset mat
```

```{r}
print(colSums(is.na(student_por_data)))  # Menampilkan jumlah missing values per kolom dataset por
```

## 2. Exploratory Data Analysis Awal

### 2.1 Tujuan:

Melihat data secara umum dan mendapatkan insight awal. Ini termasuk penggunaan statistik deskriptif dan visualisasi untuk memahami distribusi dan sebaran data.

### 2.2 Hasil yang Diharapkan:

Pemahaman mendalam tentang distribusi nilai, outlier, dan pola awal yang dapat diidentifikasi dalam data.

### 2.3 Langkah-langkah:

#### 2.3.1 Statistik Deskriptif:

```{r}
print(summary(student_mat_data))  # Menampilkan ringkasan statistik dataset mat
```

**Penjelasan:**

```{r}
print(summary(student_por_data))  # Menampilkan ringkasan statistik dataset por
```

**Penjelasan:**

#### 2.3.2 Visualisasi Awal:

##### 2.3.2.1 Histogram:

Histogram untuk Nilai G1, G2, G3

```{r}
# G1
g1_hist <- ggplot(student_mat_data, aes(x = G1)) +
  geom_histogram(binwidth = 1, fill = "blue", color = "black", alpha = 0.7) +
  labs(title = "Distribusi Nilai G1", x = "Nilai G1", y = "Frekuensi")

# G2
g2_hist <- ggplot(student_mat_data, aes(x = G2)) +
  geom_histogram(binwidth = 1, fill = "green", color = "black", alpha = 0.7) +
  labs(title = "Distribusi Nilai G2", x = "Nilai G2", y = "Frekuensi")

# G3
g3_hist <- ggplot(student_mat_data, aes(x = G3)) +
  geom_histogram(binwidth = 1, fill = "red", color = "black", alpha = 0.7) +
  labs(title = "Distribusi Nilai G3", x = "Nilai G3", y = "Frekuensi")
```

```{r}
# Tampilkan histogram dalam satu tampilan
grid.arrange(g1_hist, g2_hist, g3_hist, ncol = 3)
```

**Penjelasan:** Histogram menunjukkan distribusi nilai G1, G2, dan G3. Dari histogram ini, kita dapat melihat bahwa sebagian besar siswa memiliki nilai di kisaran menengah, dengan beberapa siswa yang memiliki nilai sangat tinggi atau sangat rendah.

##### 2.3.2.2 Boxplot:

```{r}
# Boxplot untuk Nilai G3 Berdasarkan Jenis Kelamin
boxplot_gender <- ggplot(student_mat_data, aes(x = sex, y = G3, fill = factor(sex))) +
  geom_boxplot() +
  labs(title = "Boxplot Nilai G3 Berdasarkan Jenis Kelamin", 
       x = "Jenis Kelamin", y = "Nilai G3") +
  scale_x_discrete(labels = c("0" = "Female", "1" = "Male")) +
  theme(legend.position = "none")

print(boxplot_gender)
```

Boxplot ini menunjukkan bahwa tidak ada perbedaan signifikan antara nilai G3 siswa laki-laki dan perempuan. Kedua kelompok memiliki distribusi nilai yang serupa.

```{r}
# Boxplot untuk Nilai G3 Berdasarkan Waktu Belajar
boxplot_studytime <- ggplot(student_mat_data, aes(x = factor(studytime), y = G3, fill = factor(studytime))) +
  geom_boxplot() +
  labs(title = "Boxplot Nilai G3 Berdasarkan Waktu Belajar", 
       x = "Waktu Belajar", y = "Nilai G3") +
  theme(legend.position = "none")

print(boxplot_studytime)
```

**Penjelasan:** Boxplot ini menunjukkan bahwa siswa yang menghabiskan lebih banyak waktu untuk belajar cenderung memiliki nilai G3 yang lebih tinggi. Ini menunjukkan adanya hubungan positif antara waktu belajar dan nilai akhir.

```{r}
# Analisis Outlier menggunakan Boxplot
outliers <- boxplot(student_mat_data$G3, plot = FALSE)$out
print(outliers)  # Menampilkan nilai outlier
```

## 3. Visualisasi Data

### 3.1 Tujuan:

Membuat visualisasi yang menarik untuk menggambarkan hubungan antar variabel dan pola dalam dataset. Visualisasi ini membantu dalam menganalisis dan menceritakan data secara lebih efektif.

### 3.2 Hasil yang Diharapkan:

Visualisasi yang jelas dan informatif yang menunjukkan hubungan, tren, dan pola dalam data, serta mendukung narasi analisis.

### 3.3 Langkah-langkah:

#### 3.3.1 Hubungan antar Variabel:

##### 3.3.1.1 Scatter Plot:

```{r}
# Scatter Plot: Hubungan antara Waktu Belajar dan Nilai G3
scatter_studytime_g3 <- ggplot(student_mat_data, aes(x = studytime, y = G3, color = factor(sex))) +
  geom_point(alpha = 0.6) +
  labs(title = "Hubungan antara Waktu Belajar dan Nilai G3",
       x = "Waktu Belajar",
       y = "Nilai G3",
       color = "Jenis Kelamin") +
  scale_color_manual(values = c("blue", "orange"), labels = c("Female", "Male")) +
  theme_minimal()

print(scatter_studytime_g3)
```

**Penjelasan:** Scatter plot ini memperkuat temuan dari boxplot sebelumnya, menunjukkan bahwa ada tren positif antara waktu belajar dan nilai G3. Siswa yang menghabiskan lebih banyak waktu untuk belajar cenderung mendapatkan nilai yang lebih baik.

##### 3.3.1.2 Bar Plot:

```{r}
# Bar Plot: Rata-rata Nilai G3 Berdasarkan Jenis Kelamin
avg_g3_gender <- student_mat_data %>%
  group_by(sex) %>%
  summarise(mean_G3 = mean(G3, na.rm = TRUE))

barplot_gender <- ggplot(avg_g3_gender, aes(x = factor(sex), y = mean_G3, fill = factor(sex))) +
  geom_bar(stat = "identity", alpha = 0.7) +
  labs(title = "Rata-rata Nilai G3 Berdasarkan Jenis Kelamin",
       x = "Jenis Kelamin",
       y = "Rata-rata Nilai G3") +
  scale_x_discrete(labels = c("0" = "Female", "1" = "Male")) +
  theme_minimal() +
  theme(legend.position = "none")

print(barplot_gender)
```

**Penjelasan:** Bar plot ini menunjukkan bahwa rata-rata nilai G3 untuk siswa laki-laki dan perempuan hampir sama, mengindikasikan bahwa jenis kelamin tidak memiliki pengaruh signifikan terhadap nilai akhir.

#### 3.3.2 Heatmap/Korelasi:

```{r}
# Heatmap: Korelasi antar Variabel Numerik
correlation_matrix <- cor(student_mat_data %>% select(G1, G2, G3, failures, studytime, absences), use = "complete.obs")

## Mengubah matriks korelasi menjadi format yang bisa digunakan untuk ggplot
correlation_melted <- melt(correlation_matrix)

heatmap_plot <- ggplot(correlation_melted, aes(Var1, Var2, fill = value)) +
  geom_tile() +
  scale_fill_gradient2(low = "blue", high = "red", mid = "white", 
                       midpoint = 0, limit = c(-1, 1), space = "Lab", 
                       name="Korelasi") +
  labs(title = "Heatmap Korelasi Antara Variabel", x = "", y = "") +
  theme_minimal() +
  theme(axis.text.x = element_text(angle = 45, hjust = 1))

print(heatmap_plot)
```

**Penjelasan:** Heatmap ini menunjukkan korelasi antara variabel-variabel numerik dalam dataset. Misalnya, terdapat korelasi positif yang kuat antara nilai G1, G2, dan G3, yang menunjukkan bahwa siswa yang mendapatkan nilai baik di awal cenderung mempertahankan performa mereka.

#### 3.3.3 Pie Chart:

```{r}
# Pie Chart: Proporsi Dukungan Keluarga
family_support <- student_mat_data %>%
  group_by(famsup) %>%
  summarise(count = n())

pie_chart <- ggplot(family_support, aes(x = "", y = count, fill = factor(famsup))) +
  geom_bar(stat = "identity", width = 1) +
  coord_polar("y") +
  labs(title = "Proporsi Dukungan Keluarga",
       fill = "Dukungan Keluarga") +
  scale_fill_manual(values = c("lightblue", "lightgreen"), labels = c("Tidak", "Ya")) +
  theme_void()

print(pie_chart)
```

Pie chart ini menunjukkan bahwa sebagian besar siswa menerima dukungan keluarga. Dukungan keluarga dapat menjadi faktor penting dalam keberhasilan akademik siswa.

## 4. Kesimpulan dan Rekomendasi

### 4.1 Kesimpulan Utama:

-   Gender: Tidak ada perbedaan signifikan dalam nilai berdasarkan gender.
-   Waktu Belajar: Waktu belajar yang lebih banyak berkorelasi dengan nilai yang lebih tinggi.
-   Dukungan Keluarga: Sebagian besar siswa menerima dukungan keluarga, yang penting untuk keberhasilan akademik.
-   Korelasi Nilai: Nilai awal yang baik berkorelasi dengan nilai akhir yang baik.

#### 4.2 Rekomendasi:

-   Intervensi Pendidikan: Fokus pada siswa yang memiliki nilai awal rendah untuk memberikan dukungan tambahan.
-   Dukungan Keluarga: Mendorong partisipasi aktif orang tua dalam pendidikan anak mereka.
-   Alokasi Waktu Belajar: Membantu siswa mengembangkan strategi belajar yang efektif dan manajemen waktu.
-   Keadilan Gender: Terus memantau dan memastikan bahwa tidak ada bias gender dalam evaluasi dan pendidikan.
