---
title: "Mini Project Academic Performance Analysis"
author: "Deni Permana - Diaz Fahreza Akbar"
date: "2024-11-24"
output: pdf_document
---

```{r setup, include=FALSE}
knitr::opts_chunk$set(echo = TRUE)
```

# **Tahapan Exploratory Data Analysis (EDA)**

## 0. Import Library dan Import Dataset

### Import Library
Memuat paket yang diperlukan untuk membaca data dan manipulasi.

```{r}
library(readr)  # Untuk membaca data dengan cepat dari berbagai format seperti CSV
library(dplyr)  # Untuk manipulasi data dengan sintaks yang bersih dan intuitif
```

### Import Dataset
Membaca dataset dari file CSV ke dalam R.

```{r}
# 1. Datset Student Mat
student_mat_data <- read_delim("resources/dataset/student-mat.csv", 
    delim = ";", escape_double = FALSE, trim_ws = TRUE)

# 2. Dataset Student Por
student_por_data <- read_delim("resources/dataset/student-por.csv", 
    delim = ";", escape_double = FALSE, trim_ws = TRUE)

```

## 1. Data Understanding

### Tujuan:

Memahami konteks dan karakteristik dataset.

### Langkah-langkah: 

#### Deskripsi Dataset: 

Menampilkan dimensi dataset dan preview beberapa baris pertama untuk memberikan gambaran awal.

##### Menghitung jumlah baris dan kolom

```{r}
cat(dim(student_mat_data), "\n")  # Menampilkan dimensi dataset mat
```

```{r}
cat(dim(student_por_data), "\n")  # Menampilkan dimensi dataset por
```

##### Tampilkan beberapa baris pertama dari masing-masing dataset

```{r}
print(head(student_mat_data, 5))  # Menampilkan 5 baris pertama dataset mat
```

```{r}
print(head(student_por_data, 5))  # Menampilkan 5 baris pertama dataset por
```

##### Analisis Struktur Data
Menggunakan str() untuk melihat struktur dan tipe data dari setiap kolom.

```{r}
str(student_mat_data)  # Menampilkan struktur dataset mat
```

```{r}
str(student_por_data)  # Menampilkan struktur dataset por
```

#### Identifikasi Variabel: 
Menampilkan nama variabel yang terdapat dalam masing-masing dataset.
<!-- Tentukan variabel yang relevan untuk analisis. Misalnya, variabel yang berkaitan dengan nilai akademis (G1, G2, G3), waktu belajar, dan faktor sosial. -->

```{r}
print(names(student_mat_data))  # Menampilkan nama kolom dataset mat
```

```{r}
print(names(student_por_data))  # Menampilkan nama kolom dataset por
```

#### Analisis Missing Values:
Menghitung dan menampilkan jumlah nilai yang hilang dalam setiap kolom.
<!-- Evaluasi apakah ada nilai yang hilang dalam dataset dan bagaimana cara menanganinya. -->

```{r}
print(colSums(is.na(student_mat_data)))  # Menampilkan jumlah missing values per kolom dataset mat
```

```{r}
print(colSums(is.na(student_por_data)))  # Menampilkan jumlah missing values per kolom dataset por
```

## 2. Exploratory Data Analysis Awal

### Tujuan:

Melihat data secara umum dan mendapatkan insight awal.

### Langkah-langkah:

#### Statistik Deskriptif: 

Gunakan fungsi summary() untuk melihat ringkasan statistik dari variabel numerik.

```{r}

```

#### Visualisasi Awal: 

##### Histogram: 

Untuk melihat distribusi nilai G1, G2, dan G3.

```{r}

```

##### Boxplot:

Untuk menganalisis outlier pada nilai akademis berdasarkan variabel lain seperti jenis kelamin atau waktu belajar.

```{r}

```

## 3. Visualisasi Data

### Tujuan: 

Membuat visualisasi yang menarik untuk menceritakan data.

### Langkah-langkah:

#### Hubungan antar Variabel:

##### Scatter Plot:

Untuk menggambarkan hubungan antara jumlah waktu belajar dan nilai akhir (G3).

```{r}

```

##### Bar Plot:

Untuk menganalisis perbandingan nilai berdasarkan jenis kelamin atau status sosial.

```{r}

```

#### Heatmap/Korelasi:

Untuk melihat hubungan antar variabel numerik dan mengidentifikasi pola.

```{r}

```

#### Pie Chart:

Untuk proporsi kategori dalam variabel seperti jenis kelamin atau status dukungan keluarga.

```{r}

```


## 4. Analisis Data

### Tujuan:

Memberikan analisis dan interpretasi dari visualisasi yang telah dibuat.

### Langkah-langkah:

#### Analisis Naratif:

Tulis analisis untuk setiap visualisasi. Fokus pada pertanyaan seperti:

-   Apa yang terlihat dalam visualisasi?

-   Apa saja pola atau tren yang teramati?

-   Apa implikasi dari hasil tersebut?

#### Insight Kritis:

Berikan poin pandangan yang menunjukkan bagaimana hasil analisis dapat digunakan untuk mengambil keputusan atau memberikan rekomendasi.

## 5. Kesimpulan dan Rekomendasi

### Tujuan:

Mengakhiri analisis dengan ringkasan yang jelas.

### Langkah-langkah:

#### Kesimpulan Utama:

Sampaikan temuan utama dari analisis Anda.

#### Rekomendasi:

Berikan saran berdasarkan hasil analisis, misalnya, bagaimana meningkatkan performa siswa atau intervensi yang perlu dilakukan.
